【裁判字號】    97,重訴,9
【裁判日期】    971021
【裁判案由】    分配表異議之訴
【裁判全文】
福建金門地方法院民事判決               97年度重訴字第9號
原      告  大眾商業銀行股份有限公司
法定代理人  丁○○
訴訟代理人  甲○○
被      告  丙○○
            乙○○
上列當事人間分配表異議之訴事件，本院於中華民國97年10月1
7日言詞辯論終結，判決如下：
    主  文
原告之訴駁回。
訴訟費用新臺幣陸萬柒仟捌佰貳拾伍元由原告負擔。
    事實及理由
壹、程序部分：
一、按異議未終結者，為異議之債權人或債務人，得向執行法院
    對為反對陳述之債權人或債務人提起分配表異議之訴，強制
    執行法第41條第1項定有明文。經查本院96年度執字第946號
    強制執行事件（下稱系爭執行事件），經本院民事執行處於
    民國97年7月23日作成分配表（下稱分配表，如附件），定
    於97年7月30日實行分配，債權人、債務人均無到場。兩造
    均為該執行案件之債權人。本院執行處於97年8月15日以金
    院樹96執孝字第946號函請原告於文到10日內為已提起分配
    表異議之訴之證明，該函於同年月21日送達原告，原告於同
    年月27日提起本件分配表異議之訴等情，經本院依職權調閱
    系爭執行事件卷宗查核屬實（參本院卷第95、96頁）。原告
    為前開強制執行程序之債權人，對於分配表所列被告為受清
    償之債權人及其等受清償之金額均表示不同意，並遵本院執
    行處所命期限提起本件訴訟，揆諸前揭法文，原告起訴自屬
    合法，合先敘明。
二、被告丙○○未於最後言詞辯論期日到場，核無民事訴訟法第
    386條所列各款情形，爰依原告聲請，由其一造辯論而為判
    決。
貳、實體部分：
一、原告主張：系爭執行事件，業將執行債務人吳明玉所有坐落
    於金門縣金城鎮○○○段879地號等10筆土地拍定，並製作
    分配表。被告2人雖為第1順位抵押權人，然因被告2人與債
    務人間之抵押權擔保之基礎法律關係不明，尚無從遽予認定
    被告2人債權存在，分配表列被告2人有優先債權並各分配如
    附件所示，共新臺幣（下同）6,745,480元，損害及於原告
    （普通債權人）等語，提出分配表影本1件，依強制執行法
    第41條規定，提起本件分配表異議之訴。聲明求為：系爭執
    行事件，分配表就被告2人如附件所分配之債權額共6,745,4
    80元應更正分配為零元。
二、被告方面：
（一）被告乙○○則以：債務人吳明玉因積欠被告丙○○及訴外
      人謝隆瑞6百萬元借款債務，提供前開莒光樓段土地設定
      抵押權與丙○○、謝隆瑞，擔保債權額6百萬元，丙○○
      、謝隆瑞權利範圍各2分之1（指金門縣地政局94年7月6日
      金登資二字第4350號抵押權設定登記，下稱第1次抵押權
      登記，見本院卷第57至60頁），並由吳明玉簽發如附表2
      面額3百萬元之本票1張，交付謝隆瑞以為債權之證明。嗣
      謝隆瑞再以40萬元為代價，向伊出售前開對於吳明玉之抵
      押權所擔保之債權全部，並出示有本票裁定1件取信於伊
      ，為此伊與謝隆瑞間簽署債權轉讓書附有經謝隆瑞捺印土
      地登記謄本（影本見本院卷第35至36頁）及向金門縣地政
      局辦理抵押權移轉登記（指指金門縣地政局96年10月23日
      金登資二字第8650號抵押權移轉登記，下稱第2次抵押權
      登記，見本院卷第66至69頁）。伊受系爭執行事件分配，
      係因受讓謝隆瑞對吳明玉前開3百萬元之借款債權，伊之
      債權為真實，原告空言爭執，不足為採等語，資為抗辯。
      提出：債權轉讓書正本及影本各1件、第2次抵押權登記（
      移轉登記）契約書影本1件、他項權利證明書影本1件、本
      票影本1張為證，答辯聲明：如主文。
（二）、被告丙○○未於最後言詞辯論期日到場，據其先前以訴
        狀所為陳述以：其對債務人吳明玉確實有借款債權存在
        等語，資為抗辯。提出吳明玉借款時所交付之支票影本
        5張含退票理由單影本1張、第1次抵押權登記（設立登
        記）契約書影本1件、他項權利證明書影本1件為證，答
        辯聲明：如主文。
三、得心證之理由：
（一）、兩造對於被告丙○○為第1次抵押權（設立登記）之抵
        押權人、被告乙○○為第2次抵押權（移轉登記）之抵
        押權人、被告丙○○執有如附表1支票原本5張、退票理
        由單原本1張（影本見本院卷第50至52頁，原本均附於
        執行卷）、被告乙○○執有如附表2本票原本1張（影本
        見本院卷第65頁，原本附於執行卷）等事實，均不爭執
        （見本院97年10月17日言詞辯論筆錄），並經本院依職
        權調取系爭執行事件全卷，核閱屬實，堪信為真。而本
        件兩造所爭執之處，應在於：本件第1次抵押權登記時
        ，被告丙○○與訴外人謝隆瑞是否對於債務人吳明玉各
        有該次抵押權所擔保之債權存在（據被告2人均稱為各3
        百萬元之借款債權）？及被告乙○○是否受讓謝隆瑞對
        吳明玉之3百萬元借款債權？為此，本院判斷如後。
（二）、按「當事人主張有利於己之事實者，就其事實有舉證之
        責任。但法律別有規定，或依其情形顯失公平者，不在
        此限。」民事訴訟法第277條定有明文。又按「確認法
        律關係不成立之訴，原告如僅否認被告於訴訟前所主張
        法律關係成立原因之事實，以求法律關係不成立之確認
        ，應由被告就法律關係成立原因之事實，負舉證之責」
        、「確認法律關係不存在之訴，如被告主張其法律關係
        存在時，應由被告負舉證責任」，最高法院20年上字第
        709號、42年台上字第170號判例亦著有明文。次按強制
        執行法第41條之分配表異議之訴屬形成之訴，訴訟標的
        為異議權，若原告係以被告聲明參與分配之債權不存在
        為異議權之理由，本質上即寓含有消極確認債權不存在
        訴訟之性質，則參與分配之債權存否乃判斷異議權有無
        之前提，亦即須先審理該債權存否後才就異議權加以判
        斷，於確認該有爭議之債權不存在後，始為剔除該債權
        於分配表外之形成判決，是依舉證責任分配法則，應由
        主張該債權存在之被告負舉證之責。本件原告雖求為判
        決被告於系爭執行事件分配表中之應受分配額應予全部
        剔除，然其主張之事實實為否認被告參與分配之債權存
        在，依上開說明，即應由被告就其與債務人間之債權債
        務法律關係存在之事實負舉證之責，待其完成舉證責任
        後，始由原告就被告系爭參與分配債權不實之權利障礙
        事實負舉證責任。
（三）、茲查，通常情形下，以抵押權之從屬性論之，必然有被
        擔保之債權存在為常態，本件抵押權屬一般抵押（非最
        高限額），設定義務人為債務人吳明玉，擔保權利總額
        為6百萬元，權利人原為被告丙○○與訴外人謝隆瑞，
        權利範圍各2分之1，權利存續期間為94年7月5日，清償
        期為94年8月5日，送件登記日期為94年7月6日，登記完
        畢日期為94年7月12日。謝隆瑞之部分後轉讓於被告乙
        ○○，有第1次及第2次抵押權登記契約書原本各2件附
        於執行卷可按（影印附於本院卷第57至60、66至69頁）
        。再者，被告丙○○稱其執有債務人向其借款3百萬，
        當時所交付之5張支票等情，業據其在執行事件中，具
        參與分配聲請狀陳述明確及隨狀檢附該5張支票原本及
        附表1編號1支票之退票理由單原本1張存卷可查（影印
        附於本卷第48至52頁）。該5張支票發票人相同，發票
        人之法定代理人即債務人吳明玉，甚至附表1編號3至5
        之票據背面，經本院在97年10月17日期日當庭檢視支票
        原本背面，均有吳明玉之背書，而為原告不爭執（本院
        卷第108、109頁筆錄）。又其中如附表1編號1之支票，
        94年7月1日經提示付款遭存款不足退票，則附表1其餘4
        張支票，雖然發票日記載在94年7月1日以後，但附表1
        編號1支票既然在94年7月1日已遭退票，顯然餘4張支票
        實際簽發日期均在該退票日之前，即餘4張支票係所謂
        遠期票據，其上記載之發票日非真正簽發當日甚明。更
        參以執行卷內，94年7月6日申請第1次抵押權登記所附
        之其他約定事項，文末及騎縫處均有吳明玉之印文，約
        款第9條則有「借用款項本息」六字（見本院卷第60頁
        ），由此更見被告丙○○前開抗辯稱對債務人吳明玉有
        3百萬元借款債權存在，真實可採，且附表1所示共5張
        支票為當時債務人吳明玉向被告丙○○借款時所交付，
        用以證明借款債權存在之事實，亦堪認定。復查，被告
        丙○○執有如附表編號1支票，於所載發票日（94年7
        月1日）當日即遭存款不足退票，顯然吳明玉對於丙○
        ○所負3百萬元借款債務全未清償。從而，系爭執行事
        件，對被告丙○○為如附件之分配（含94年8月5日起以
        法定利率計算之利息），並無違誤。至於被告乙○○之
        部分，更見單純，乙○○之債權係受讓於第1次抵押權
        （設立登記）之債權人謝隆瑞而來，並經謝隆瑞交付債
        權證明文件即附表2所示之本票，復經本院在97年10月
        17日檢視執行卷附之本票原本（影印附於本院卷第65頁
        ），記載內容發票日為94年6月30日及發票人為吳明玉
        ，對此原告不爭執（本院卷第108頁筆錄），從而，被
        告吳明玉無論係基於借款債權或票據債權，此等債權均
        發生在第1次抵押權設定登記前而受該次抵押權所擔保
        ，甚為明確，被告乙○○既已提出3百萬元債權存在證
        明如前，完成舉證責任，揆諸前開說明，當由原告就被
        告乙○○系爭參與分配債權不實之權利障礙事實負舉證
        責任，原告迄至辯論終結止均未能舉證及此，自無從為
        有利於原告主張事實之認定。
（四）、綜上，被告丙○○與訴外人謝隆瑞對債務人吳明玉各有
        3百萬元借款債權存在（謝隆瑞部分並有表彰借款債權
        之3百萬元票據債權）並均受第1次抵押權（設立登記）
        擔保所及，嗣謝隆瑞將其對吳明玉之全部債權讓與被告
        乙○○，除將債權憑證即本票移轉交付外，並簽署債權
        轉讓書並辦妥第2次抵押權登記（移轉登記）在案。從
        而，原告求為判決變更分配表，將被告2人所受本、息
        分配全部剔除，為無理由，不應准許，應予駁回。
四、兩造其餘之攻擊防禦方法及所用之證據，經斟酌後，認為均
    不足以影響判決之結果，爰不逐一論列。
五、訴訟費用之負擔：依民事訴訟法第78條規定，本件訴訟費用
    67,825元，由敗訴之原告負擔。
中    華    民    國    97    年    10    月    21    日
                  民事庭        法  官  周美玲
正本係照原本作成
如對本判決上訴，須於判決送達後20日內向本院提出上訴狀（應
具理由併添具繕本1件）
中    華    民    國    97    年    10    月    21    日
                                書記官  陳鴻璋
附件：分配表影本1件。
┌──────────────────────────────────┐
│附表1（被告丙○○部分）                            97年度重訴字第9號│
├──┬────┬────┬──────┬────┬───┬─────┤
│編號│發 票 人│付款人  │發  票  日  │面額    │背書人│支票號碼  │
├──┼────┼────┼──────┼────┼───┼─────┤
│1   │迪傑電子│中國信託│94年7月1日  │新臺幣  │      │ET0000000 │
│    │股份有限│商業銀行│            │（下同）│      │          │
│    │公司    │民族分行│            │ 9萬元  │      │          │
│    │代表人：│        │            │        │      │          │
│    │吳明玉  │        │            │        │      │          │
├──┼────┼────┼──────┼────┼───┼─────┤
│2   │同上    │同上    │94年7月10日 │  20萬元│      │ET0000000 │
├──┼────┼────┼──────┼────┼───┼─────┤
│3   │同上    │同上    │94年7月16日 │  50萬元│吳明玉│ET0000000 │
├──┼────┼────┼──────┼────┼───┼─────┤
│4   │同上    │同上    │94年8月27日 │  40萬元│吳明玉│ET0000000 │
├──┼────┼────┼──────┼────┼───┼─────┤
│5   │同上    │同上    │94年9月26日 │ 200萬元│吳明玉│ET0000000 │
├──┴────┴────┴──────┴────┴───┴─────┤
│附表2（被告乙○○部分）                            97年度重訴字第9號│
├──┬───┬──────┬────┬───┬────┬──────┤
│編號│發票人│發票日      │到期日  │面額  │票號    │備註        │
├──┼───┼──────┼────┼───┼────┼──────┤
│1   │吳明玉│94年6月30日 │（空白）│3百萬 │TH042542│見本院卷65頁│
└──┴───┴──────┴────┴───┴────┴──────┘


司法院資訊處製作；財團法人民間司法改革基金會備份。
